【裁判字號】    98,簡上,301
【裁判日期】    991112
【裁判案由】    給付票款
【裁判全文】
臺灣臺中地方法院民事判決             98年度簡上字第301號
上  訴  人  高振發企業有限公司
兼  法  定
代  理  人  甲○○
被 上 訴人  元岑實業有限公司
法定代理人  乙○○
上列當事人間請求給付票款事件，上訴人對於中華民國98年9月
29日本院沙鹿簡易庭98年度沙簡字第260號第一審判決提起上訴
，本院合議庭於民國99年10月22日言詞辯論終結，判決如下：
    主  文
上訴駁回。
第二審訴訟費用由上訴人負擔。
    事實及理由
一、被上訴人於原審起訴主張：
    原審被告丙○○於民國97年3月至5月間向被上訴人購買直條
    絲毯等貨品，價值共新臺幣（下同）160,378元，丙○○以
    上訴人高振發企業有限公司（下稱高振發公司）簽發之票面
    金額469,697元、到期日97年10月31日之支票（下稱系爭469
    ,697元支票）支付貨款，被上訴人收受前開支票後，找錢予
    丙○○280,355元，並將該款項直接匯入丙○○之兒子（誤
    載為母親）陳未其之帳戶。未料該支票屆期提示竟遭退票，
    丙○○再交付由上訴人甲○○、高振發公司分別簽發，由丙○○即靜臻寢飾坊背書，金額合計共40萬元之如原審判決附
    表所示支票4紙（下稱系爭支票4紙）予被上訴人，以取回系
    爭469,697元支票。詎系爭支票4紙屆期提示，亦均遭退票。
    爰依票據法律關係提起本件訴訟。並聲明：(一)上訴人高振發
    公司、原審被告丙○○應連帶給付被上訴人30萬元，及自起
    訴狀繕本送達翌日起至清償日止，按年息百分之6計算之利
    息。(二)上訴人甲○○、原審被告丙○○應連帶給付被上訴人
    10萬元，及自起訴狀繕本送達翌日起至清償日止，按年息百
    分之6計算之利息。(三)請准宣告假執行。
二、上訴人高振發公司、甲○○於原審以：
    系爭支票4紙是其借給丙○○，該等支票無法兌現，應由丙○○負責等語資為抗辯。並聲明：被上訴人之訴駁回。
三、原審為被上訴人全部勝訴之判決（其中丙○○部分未經上訴
    而已確定），上訴人高振發公司、甲○○不服，提起本件上
    訴，於本院聲明：(一)原判決不利於上訴人部分廢棄。(二)上廢
    棄部分，被上訴人在第一審之訴駁回。被上訴人則聲明：上
    訴駁回。
四、上訴人高振發公司、甲○○於本院補稱略以：
  (一)丙○○與上訴人甲○○係舊識，丙○○於其週轉不靈時，向
    上訴人高振發公司借用系爭469,697元支票，上訴人高振發
    公司擔心丙○○無法還款，亦請丙○○簽發同額之本票作為
    擔保，嗣上訴人高振發公司亦以該本票對丙○○向本院聲請
    本票裁定（本院98年度司票字第208號），然原審被告丙○○迄未還款。
  (二)被上訴人賣給丙○○之貨品貨款僅160,378元，竟收受系爭
    469,697元支票，且系爭469,697元支票之發票日為97年10月
    31日，又曾有退票記錄，被上訴人竟於97年7月29日，離票
    期尚有3個月之久時，即匯款予丙○○之兒子陳未其28萬餘
    元，甘冒如此大之風險，不合常情，況被上訴人於原審竟謂
    陳未其係丙○○之母親，竟連其匯入款項之帳戶係丙○○之
    母親或兒子所有都不清楚，不符合商業交易習慣。且系爭
    469,697元支票之面額扣除貨款160,378元及被上訴人找錢之
    280,355元後，差額尚有28,963元，即票貼利息有近3萬元之
    多。
  (三)況且，被上訴人既與丙○○在臺灣板橋地方法院檢察署（下
    稱板橋地檢署）達成和解，丙○○已答應要按月償還被上訴
    人1萬元，則系爭支票4紙之票款就已是被上訴人與丙○○間
    之問題，被上訴人不能因無法向丙○○取得款項，就向上訴
    人請求給付，否則是一案兩判等語。
五、被上訴人於本院補充陳述略以：
  (一)丙○○交付系爭469,697元支票時，被上訴人有向銀行照會
    ，銀行稱往來良好，被上訴人才收下。而因丙○○交付前開
    支票之票面金額超過貨款，故被上訴人一定要找錢給丙○○
    ，因系爭469,697元支票之票期很長，是貼現需要付利息，
    且被上訴人係依丙○○之要求匯款至陳未其之帳戶。
  (二)被上訴人於98年5月20日向板橋地檢署對丙○○提起詐欺告
    訴，丙○○當時答應每月償還1萬元予被上訴人，而與被上
    訴人達成和解，然丙○○從未還款。
  (三)上訴人是發票人，應負票據責任給付票款，至於上訴人與丙○○之關係，與被上訴人無關。
六、得心證之理由：
  (一)被上訴人主張其所執有如原審判決附表編號1所示支票，是
    由上訴人甲○○簽發交付予丙○○；附表編號2、3、4所示
    支票，是由上訴人高振發公司簽發交付予丙○○，系爭支票
    4紙再均由丙○○即靜臻寢飾坊背書交付予被上訴人，詎屆
    期提示竟均遭退票等事實，業據被上訴人於原審提出系爭支
    票及退票理由單各4紙為證，而上訴人對此不為爭執，可信
    為真實。
  (二)按，票據債務人不得以自己與發票人或執票人之前手間所存
    抗辯之事由對抗執票人。但執票人取得票據出於惡意者，不
    在此限；以惡意或有重大過失取得票據者，不得享有票據上
    之權利。無對價或以不相當之對價取得票據者，不得享有優
    於其前手之權利，票據法第13、14條分別定有明文。復按票
    據行為，為不要因行為，執票人不負證明關於給付之原因之
    責任，如票據債務人主張執票人取得票據出於惡意、詐欺、
    以無對價或以不相當對價取得時，則應由該債務人負舉證之
    責，最高法院64年臺上字第1540號判例、85年度臺上字第
    286號判決可資參照。查：
  1.上訴人高振發公司、甲○○與被上訴人間並非票據關係之直
    接前後手，依前開規定，縱使丙○○於借得系爭支票4紙後
    ，未依約定返還上訴人款項，亦僅屬上訴人高振發公司、甲○○與丙○○間之抗辯事由。為票據債務人之上訴人高振發
    公司、甲○○，並不得以自己與執票人之前手即丙○○間之
    原因關係對抗為執票人之被上訴人。
  2.且被上訴人主張：丙○○於97年3月至5月間向被上訴人購買
    貨品共160,378元，丙○○以系爭469,697元支票支付貨款，
    被上訴人收受前開支票後，因須找錢給丙○○，而依丙○○
    之指示，於97年7月29日匯款280,355元至丙○○兒子陳未其
    在中華郵政股份有限公司豐原郵局（下稱豐原郵局）之帳戶
    ，詎系爭469,697元支票屆期提示竟遭退票，丙○○再交付
    系爭支票4紙，並以其自身名義簽發票面金額469,697元之本
    票予被上訴人，以取回系爭469,697元支票等情，業據證人
    即原審被告丙○○證稱：韻裕寢飾坊有限公司（下稱韻裕寢
    飾坊）是我與我同居人蔡永裕一起開的公司，靜臻寢飾坊是
    我獨資設立，我一開始是用韻裕寢飾坊之名義與被上訴人交
    易，後來則以靜臻寢飾坊名義，因韻裕寢飾坊、靜臻寢飾坊
    對外都是我在處理。我與被上訴人交易是因為被上訴人幫我
    代工，交易金額為160,378元，被上訴人有出貨給我，原審
    卷第25至28頁客戶簽收欄上之簽名均係我所簽名。我當時因
    為公司的資金週轉不靈，而向上訴人高振發公司借用票面金
    額46萬餘元之支票要去貼現，因被上訴人之法定代理人乙○○向我表示前開支票面額扣掉貨款部分，被上訴人可以作票
    貼，我才將該支票背書轉讓交給被上訴人，而乙○○於97年
    7 月29日匯入我兒子陳未其帳戶之280,355元就是被上訴人
    收受我所交付之前開支票，扣除我應給付之貨款後，貼現而
    匯給我之金額。我於97年7月29日分別提領其中之18萬元及
    10 萬元，是要支付員工薪水，另外我還匯一筆8萬元借給被
    上訴人甲○○週轉。嗣該張支票跳票而沒有兌現，後來我向
    上訴人再借系爭支票4紙，及另紙票面金額6萬多元之支票，
    去向被上訴人換回前開票面金額46萬餘元之支票，另外我還
    簽發同額之本票交給被上訴人。而前開票面金額6萬多元之
    支票我已還給上訴人高振發公司等語（見本院卷第91頁背面
    至第93頁），並有財政部臺灣省中區國稅局臺中市分局96年
    12月18日中區國稅中市三字第0963009939號函、韻裕寢飾坊
    基本資料查詢、被上訴人之送貨單、請款明細表、豐原郵局
    於98年11月18日以營字第0980200250號函檢送陳未其之帳戶
    開戶基本資料及查詢帳戶最近交易資料、中華郵政股份有限
    公司板橋郵局（下稱板橋郵局）於99年1月25日以板營字第
    0991801183號函檢送乙○○於97年7月29日匯款280,355元至
    陳未其帳戶之郵政國內匯款單影本、豐原郵局於99年5月27
    日以豐營字第09918 03555號函檢送提款金額分別為18萬元
    及10萬元之郵政存簿儲金提款單影本、證人丙○○所提出之
    97年7月29日以陳未其名義匯款8萬元予上訴人甲○○之郵政
    跨行匯款申請書影本（見本院卷第20至24、27至28、59至61
    、81至85、121至125頁）在卷可證，堪信為真。
  3.另被上訴人收受系爭469,697元支票，扣除貨款160,378元與
    匯款予丙○○之金額280,355元後，差額縱有28,964元（計
    算式：469,697－160,378─280,355＝28,964），然該差額
    約僅占系爭469,697元支票票款之百分之6.17，是尚難認被
    上訴人係以不相當之對價取得系爭469,697元支票，則丙○○再以其向上訴人所借得之系爭支票4紙向被上訴人換回系
    爭469,697元支票，亦難認被上訴人係以不相當對價取得系
    爭支票4紙。
  4.則上訴人並未舉出任何證據證明執票人即被上訴人取得系爭
    支票4紙係出於惡意，或係以無對價或不相當對價取得，揆
    諸前開說明，上訴人自不能以其與丙○○之事由對抗被上訴
    人。
  (三)次按，在票據上簽名者，依票上所載文義負責；票據上之簽
    名，得以蓋章代之；發票人應照支票文義擔保支票之支付；
    執票人向支票債務人行使追索權時，得請求自為付款提示日
    起之利息，如無約定利率者，依年利6釐（即6%）計算，票
    據法第5條第1項、第6條、第126條、第133條分別定有明文
    。又背書人應照支票文義擔保付款；發票人、背書人應對於
    執票人連帶負責，票據法第144條、第39條、第29條、第96
    條亦有明定。而票據法第96條第1項所謂之連帶負責，就票
    據債務人與執票人間之關係言，係指各票據債務人就執票人
    所得追索之金額，負全部清償責任，此固與民法之連帶債務
    相當，然就票據債務人相互間之內部關係言，僅有追索權之
    問題，即票據債務人為清償時，僅得對其前手行使追索權，
    直至發票人為止，但票據債務人相互間並無內部如何分擔之
    問題，即並無民法上連帶債務人間分擔、求償或代位之關係
    ，此與民法上之連帶債務有別。故本票發票人及背書人雖依
    票據法第96條第1項之規定，應對執票人連帶負責，惟該連
    帶負責既非民法上之連帶債務，自無民法第276條規定之適
    用（最高法院90年度臺上字第153號判決參照）。查：
  1.丙○○於板橋地檢署98年度偵字第20567號案件98年8月31日
    訊問程序中陳稱：其尚欠被上訴人519,697元，願意自98年
    10月起每月15日償還被上訴人1萬元。被上訴人之法定代理
    人乙○○則於前開訊問程序中表示願意讓丙○○以上開方式
    分期付款，並同意放棄之後之利息等語，有前開案件卷第7
    頁背面可佐。而證人丙○○並於本院準備程序中證稱：我與
    被上訴人在板橋地檢署和解是包含系爭支票4紙部分，和解
    條件為每月償還被上訴人1萬元，但我都沒有還過款等語（
    見本院卷第92頁背面至第93頁、第110頁背面）。可知，丙○○與被上訴人固然就系爭支票4紙票款在板橋地檢署達成
    分期償還之和解，然丙○○從未依前開和解條件給付。揆之
    前開說明，上訴人仍應與丙○○就系爭支票4紙之票款連帶
    負清償之責，且並不因被上訴人與丙○○曾達成和解而免其
    全部或部分之給付責任。故上訴人辯稱：被上訴人已與丙○○達成和解，被上訴人再向上訴人請求給付，屬一案兩判等
    語，即屬無據。
  2.從而，被上訴人依票據法律關係，請求上訴人高振發公司與
    原審被告丙○○連帶給付30萬元，及自起訴狀繕本送達翌日
    起（即上訴人高振發公司自98年6月6日起；原審被告丙○○
    自98年6月19日起）至清償日止，按年息百分之6計算之利息
    ；上訴人甲○○與原審被告丙○○連帶給付10萬元，及自起
    訴狀繕本送達翌日起（即上訴人甲○○自98年6月6日起；原
    審被告丙○○自98年6月19日起）至清償日止，按年息百分
    之6計算之利息，為有理由，應予准許（其中丙○○部分未
    經上訴而已確定）。又本件原審係適用簡易訴訟程序而為上
    訴人敗訴之判決，應依民事訴訟法第389條第1項第3款規定
    ，依職權宣告假執行。是則原審判命上訴人如數給付，並依
    職權宣告假執行，於法並無不合。上訴意旨指摘原判決關於
    上訴人部分不當，求予廢棄改判，為無理由，應予駁回。
七、本件事證已臻明確，兩造其餘攻擊、防禦方法及所提出之各
    項證據資料，核與判決結果不生影響，爰不逐一論述，附此
    敘明。
八、據上論結，本件上訴為無理由，依民事訴訟法第436條之1第
    3項、第449條第2項、第78條、第85條第2項，判決如主文。
中    華    民    國    99    年    11    月    12    日
                  民事第三庭  審判長法  官  許秀芬
                                    法  官  林慧貞
                                    法  官  黃佳琪
正本證明與原本無異。
不得上訴。
中    華    民    國    99    年    11    月    12    日
                                    書記官

司法院資訊處製作；財團法人民間司法改革基金會備份。
